【裁判字號】    90,台上,6716
【裁判日期】    901101
【裁判案由】    業務過失致人於死等罪
【裁判全文】
最高法院刑事判決                                九十年度台上字第六七一六號
    上  訴  人  乙○○
    選任辯護人  林坤賢律師
                邱華南律師
    上  訴  人  丙○○
                丁○○
    右  一  人
    選任辯護人  宋永祥律師
                陳芝荃律師
    上  訴  人  甲○○
    選任辯護人  熊梓檳律師
右上訴人等因業務過失致人於死等罪案件，不服台灣高等法院台中分院中華民國九十
年七月二十四日第二審判決（八十九年度上訴字第二○四六號，起訴案號：台灣台中
地方法院檢察署八十八年度偵字第二○七二七號，八十九年度偵緝字第一九○、一九
五號，八十九年度偵字第四五○○號），提起上訴，本院判決如左：
    主  文
原判決關於乙○○、丙○○因業務上之過失致人於死，暨丁○○、甲○○部分撤銷，
發回台灣高等法院台中分院。
其他上訴駁回。
    理  由
一關於發回部分：
本件原判決認定上訴人乙○○、丙○○分別為台中縣豐原市○○路三二二號二樓之二
永照建設股份有限公司（下稱永照公司）之董事長、總經理，均實際負責永照公司之
經營。其二人於民國八十五年五月間，就座落台中縣豐原市○○段第二六○、二六一
號土地，委託上訴人甲○○規劃設計建築，經甲○○設計後為三棟建築體，均為地上
十二層、地下二層之鋼筋混凝土樑柱韌性結構建築物，基礎採筏式基礎，組構係數Ｋ
＝一○，採強柱弱樑設計，設計規範為七十九年度建築技術規則，混凝土強度部分為
ＦＣ大於或等於二一○ＫＧＦ／ＣＭ平方，六號以上鋼筋降伏強度則為四二○○ＫＧ
／ＣＭ平方，並訂名為「向陽永照大樓」對外銷售。「向陽永照大樓」之營建工程，
由乙○○、丙○○實際負責招請包商承作，均負承造監督者之責任，為從事營造業務
之人。該公司工務主任即上訴人丁○○並經乙○○、丙○○派往工地現場充任工地主
任監督施工，為事實上從事監工業務之人，而甲○○則受託負責監造，為從事監造業
務之人。丁○○既充任工地主任實際監督現場施工為監工人，能注意竟任由不具專業
技術之小包商僱工在場施工，未確實監工，致未發現或發現有違反建築技術規則等施
工不當及不當減料情事時，無從制止或未予制止，或予以紀錄告知監造人、營造人。
甲○○係監造人，應注意其受託辦理建築物監造時，營造業應按設計圖說施工，遵守
監造人應辦理事項，能注意竟疏未注意，未確實到場執行屬其監造業務之監督營造者
按其設計圖說施工之義務，以致未能發現施工之缺失即時予以糾正。乙○○、丙○○
居於類營造廠（承造人）之地位，均應負實際承造者之責任，應注意委託建築師負責
監造施工與圖說相符外，並須慎選適任之員工及包商，監督所屬員工及包商，依規定
圖說施工，不得擅自減省工料，及注意承造人應設置主任技師，於配筋勘驗混凝土構
造各樓層樓板或屋頂配筋完畢，澆置混凝土前，由主任技師會同監造人到場執行勘驗
，以防因施工不良遇地震導致建物倒塌之危險發生。其二人竟能注意而未注意，任由
不具專業技術之小包商僱工在場施工，未僱用專業技師指導施工，僅指派丁○○、王
永澄二人負責現場監工，均未確實監督所屬員工及包商，依設計圖說施工，致使「向
陽永照大樓」營建工程有缺失時，無從發現糾正。而於八十八年九月二十一日凌晨一
時四十七分發生規模七點三大地震（下稱九二一地震）之際，使Ａ棟建築物斜向傾倒
，壓毀該建築物斜對向之豐原市○○路二七七、二七九、二八一、二八三、二八五號
房屋，致被害人魏振峰等四十二人分別因頭部外傷、腦挫傷、顱內出血、頭顱破裂、
胸腹部出血、窒息等原因死亡。並致被害人劉玉蕉等人受有傷害。其餘未倒塌之Ｂ、
Ｃ棟建築物，亦經台中縣政府會同鑑識機構勘查後，認為屬危險建築物，致生公共危
險等情。因而撤銷第一審關於上訴人等部分之判決，改判依想像競合犯關係，分別論
處上訴人等從事業務之人，因業務上之過失致人於死各罪刑，固非無見。
惟查：(一)、原判決認定「向陽永照大樓」Ａ棟建築物於九二一地震倒塌之原因，係有
施工不良之情形所致，無非以第一審檢察官委託國立台灣科技大學鑑定，於八十八年
十月所作之鑑定報告書為依據。然檢察官另委託國立中興大學土木系鑑定，於同年十
二月所作之震災鑑定報告，其結論認鑽心試體、鋼筋試驗、樑柱斷面主筋數目及尺寸
檢測等大致符合規範之要求，並未認定有施工不良導致震災倒塌之情形。是其等鑑定
結果並不相同，有該等鑑定報告在卷可資比對（見八十八年度偵字第二○七二七號卷
第四五六－四八三頁）。原判決理由五謂本件大樓倒塌之原因，業經國立台灣科技大
學及國立中興土木工程學系鑑定明確云云，與卷證資料不盡一致，已屬可議。而兩件
鑑定既有不同之結論，且丙○○於原審具狀聲請向台中縣政府調取「向陽永照大樓」
之結構設計圖，併同本案卷證資料，再送第三專門機構：(1)成功大學建築系、或(2)台
灣大學土木系、或(3)台灣省土木技師公會及結構技師公會會同鑑定，以釐清該Ａ棟大
樓倒塌之原因。乃原審對此攸關上訴人等有無過失責任之證據，既未深入調查，復未
於判決理由內說明不予再送鑑定之理由，遽行判決，非但不足以昭折服，並有未盡調
查職責及理由不備之違誤。(二)、刑法上之過失犯，以行為人對於結果之發生應注意並
能注意而不注意為成立要件。乙○○、丙○○所興建之「向陽永照大樓」，於施工期
間，既有建築師負責監造，並在工地派有專人監工，則其等雖分別為永照公司之董事
長、總經理，但均非營造專業技術人員，對於所屬員工有無確實監工及包商是否依設
計圖說施工等技術性事項，能否注意﹖又對於該大樓Ａ棟施工情形，於遭如九二一大
地震倒塌時，會壓毀斜對向之豐原市○○路二七七、二七九、二八一、二八三、二八
五號房屋之危險，是否均有預見之可能﹖再丁○○僅係受僱在施工現場擔任監工之工
地主任，對於承包工程之小包商，是否具專業技術，有無認定及抉擇之權﹖小包商施
工時，有如原判決事實所載之違反建築術成規等施工不當及減料情事，能否及時發現
﹖另甲○○係建築師，對於鋼筋混凝土構造各層樓板或屋頂配筋完畢，澆置混凝土前
，是否必須由其親自到場勘驗﹖如是，其何以未到場勘驗﹖如有到場，是否即能發現
包商之施工違反施工規範及違背建築技術規則等疏失，及即時予以糾正，即可避免九
二一大地震Ａ棟大樓倒塌之情事﹖凡此事項均與上訴人等各人有無過失責任及責任之
輕重至有關連，自有釐清之必要，原審未詳予調查說明，遽依國立台灣科技大學所作
施工有瑕疵之鑑定報告，及證人黃兆龍教授所稱：「……因此所有參與本件建築物任
何人員都有責任對建築物損害負責」等語，推論上訴人等均有業務過失致人於死之罪
責，尚嫌速斷，而有未盡調查職責及理由不備之違誤。(三)、過失行為之處罰，以有特
別規定者，為限。刑法第十二條第二項定有明文。而違背建築術成規罪，並無處罰過
失犯之特別規定，此觀同法第一百九十三條自明。依原判決事實所載丁○○既充任工
地主任實際監督現場施工為監工人，應注意，復無不能注意之情形，竟任由不具專業
技術之小包商僱工在場施工，未確實監工，致未發現有違反建築技術規則等施工不當
及不當減料情事；及所載甲○○係監造人，應注意其受託辦理建築物監造時，營造業
應按其設計圖說施工，竟疏未注意確實到場執行屬其監造業務之監督營造廠按其設計
圖施工之義務等情。丁○○、甲○○二人並無故意違背建築術成規之行為，縱有懈怠
監工或監造之情形，亦屬過失犯之範圍，依上開說明自不在處罰之列，原判決竟認丁
○○、甲○○二人亦有觸犯刑法第一百九十三條之罪責，委有適用法則不當之違誤。
上訴人等上訴意旨分別指摘原判決關於此部分不當，非無理由，應認關於乙○○、丙
○○業務上過失致人於死部分及丁○○、甲○○部分有撤銷發回更審之原因。又原判
決關於乙○○、丙○○被訴犯刑法第一百九十三條，不另為無罪諭知部分，基於審判
不可分之原則，一併發回，附此明。
二駁回部分：
按刑事訴訟法第三百七十六條所列各罪之案件，經第二審判決者，不得上訴於第三審
法院，法有明文。上訴人丙○○另犯共同連續行使從事業務之人，明知為不實之事項
，而登載於其業務上所作成之文書，足以生損害於公眾，及共同連續明知為不實之事
項，而使公務員登載於職務上所掌之公文書，足以生損害於公眾及他人部分，原審係
依刑法第二百十六條、第二百十四條、第二百十五條論處其罪刑。查該等法條之罪，
係屬刑事訴訟法第三百七十六條第一款所列之案件，依照上開規定，既經第二審判決
，自不得上訴於本院，上訴人就此部分竟一併提起上訴，顯非法之所許，此部分上訴
，應予駁回。
據上論結，應依刑事訴訟法第三百九十七條、第四百零一條、第三百九十五條前段，
判決如主文。
中      華      民      國     九十     年     十一     月      一      日
                              最高法院刑事第九庭
                                  審判長法官  莊  登  照
                                        法官  洪  明  輝
                                        法官  黃  一  鑫
                                        法官  魏  新  和
                                        法官  林  秀  夫
      右正本證明與原本無異
                                              書  記  官
中      華      民      國     九十     年     十一     月      七      日
                                                                       ：


司法院資訊處製作；財團法人民間司法改革基金會備份。
